臺灣臺北地方法院民事判決　　　　　　　 99年度建字第110號
原　　　告　傳和機械實業有限公司
法定代理人　李信宏
訴訟代理人　蘇清文律師
　　　　　　羅興章律師
被　　　告　怡全股份有限公司
法定代理人　黃明堂
訴訟代理人　李佳翰律師
上列當事人間請求給付工程款事件，本院於民國一００年四月十
八日辯論終結，判決如下：
    主    文
原告之訴及其假執行之聲請均駁回。
訴訟費用由原告負擔。
    事實及理由
甲、程序方面：
    本件依兩造間工程承攬合約書第二十三條第五款約定，雙方
    合意以本院為第一審管轄法院，依民事訴訟法第二十四條規
    定，本院非無管轄權。
乙、實體方面：
一、原告部分
（一）聲明：
    １被告應給付原告新臺幣（下同）一百四十七萬零八百一十
      七元，及自起訴狀繕本送達被告之翌日起至清償日止，按
      週年利率百分之五計算之利息。
    ２願供擔保請准宣告假執行。
（二）原告起訴主張：
    １兩造於民國九十六年一月四日訂立「無塵室新建工程」承
      攬契約，約定由該公司以總價一千四百七十萬元承攬被告
      位在桃園縣蘆竹鄉○○路○段一０八六號之無塵室新建工
      程，工程款分四期給付，第一期款百分之三十於簽約後支
      付，第二期款百分之三十於貨至現場後支付，第三期款百
      分之三十於安裝完工後支付，第四期款百分之十於完工驗
      收並取得ＮＥＢＢ臺灣認證後支付；被告有變更計畫及增
      減工程數量之權，該公司需配合辦理，工程期限因工程變
      更增減，被告需依實際情形予以延長或縮短；被告提供之
      工作條件包括地坪整理完畢、屋頂結構完成、主機房及水
      塔場地、施工電源、所需相關土建工程完成；被告相關土
      木工程（可進場施工進度）須於九十六年三月五日前完成
      。
    ２被告於九十六年七、八月間追加十九萬八千二百四十元之
      「三樓一小時防火隔間板工程」、十六萬四千六百四十元
      之「三樓冷藏庫保溫板工程」、七萬九千七百三十七元之
      「三樓微生物隔間庫板工程」，合計工程款四十四萬二千
      六百一十七元，該公司分別於同年七月二十五日、八月十
      五日完成追加工程。
    ３茲因本件工程須待被告發包之新建廠房土木工程完成後方
      得進場施作，但該廠房土木工程原由基太營造有限公司（
      以下簡稱基太營造公司）承攬施作，被告卻於九十六年四
      月間終止與基太營造公司間承攬契約，於同年五月七日再
      行發包予義達營造有限公司（以下簡稱義達營造公司），
      施工期間為一二０工作日，故工期至少需五個半月，亦即
      迄至同年十月中仍未完工，被告顯未履行約定於三月五日
      前完成土木工程（可進場施工程度）義務，該公司乃遲至
      同年八月二十四日安裝完成無塵室設備，經被告於同年九
      月二十五日給付第三期工程款，雙方並於同年十二月二十
      七日簽立備忘錄，列載十九項應改善補正部分及十三項未
      施作部分，約定由被告自行發包委外施作完工，與該公司
      無涉，再由該公司負擔所需之費用，其餘工項則已完成，
      是被告已經驗收完成其餘工項，該公司僅須待被告自行發
      包委外施作完成備忘錄所載之項目後，即得請求被告結算
      給付工程尾款、追加工程款餘額，至測試部分亦待被告提
      供電力，詎被告屢經催告仍未提出自行發包委外施作備忘
      錄所列項目之費用及憑證，並拒絕與該公司結算工程款，
      就備忘錄所載未施作部分，依兩造間合約預算書所載金額
      ，核算為二十四萬一千八百元，就備忘錄所載應改善補正
      部分，工程款估算為二十萬元，而兩造間承攬契約第四期
      尾款金額為百分之十即一百四十七萬元，追加工程款為四
      十四萬二千六百一十七元，合計一百九十一萬二千六百一
      十七元，扣除前開未施作、應改善補正部分工程款四十四
      萬一千八百元，尚餘一百四十七萬零八百一十七元，爰依
      兩造間承攬契約第七條第四項約定請求被告如數給付，並
      支付自訴狀繕本送達翌日起算之法定利息。
（三）對被告答辯之陳述：
    １兩造既於九十六年十二月二十七日簽立備忘錄，載明未施
      作及應改善補正部分由被告自行發包委外施作完成，與該
      公司無涉，被告顯已驗收完成該公司其他工作，並變更尾
      款付款條件，無庸該公司取得無塵室之ＮＥＢＢ認證，而
      由被告自行委外施作，該公司已經完工並經驗收完成。
    ２依兩造間承攬契約第二十三條第七至九、十一項約定，工
      程進行時，被告應提供電源、地坪整理完畢、屋頂結構完
      成、主機房及水塔場地、相關土建工程完成之工作條件，
      相關土木工程（可進場施工進度）需於九十六年三月五日
      前完成，但土木工程迄至九十六年八月間仍未完工，被告
      未履行協力義務，該公司並無遲延、不負遲延之責，況被
      告受領工作時，並未就遲延為保留，雙方間備忘錄並未提
      及遲延違約情形，縱有遲延該公司亦不負責任。
    ３否認被告所提統一發票、收據為自行發包委外施作完成備
      忘錄所列項目支出之款項。又被告自簽立備忘錄迄今已逾
      三年，仍有部分工項未施作，顯見無施作或改善必要，不
      得要求該公司負擔，亦不得據以抵銷。
    ４兩造間承攬契約第八條第二項約定被告因工程變更有數量
      或項目之增減，增減部分之工程費依原訂單價為準，新增
      之工程項目應由雙方共同議定合理單價，足見契約允許追
      加減數量、工程。而「三樓一小時防火隔間板工程」、「
      三樓冷藏庫保溫板工程」、「三樓微生物隔間庫板工程」
      均不在原工程約定範圍內，自屬追加，另兩造間承攬契約
      亦非該公司擬定，且工程圖面、規劃設計均係被告自行為
      之，該公司無可能擔負規劃設計瑕疵之責。
    ５自九十六年十二月二十七日兩造簽立備忘錄、被告驗收完
      畢時起，保固期已於九十七年十二月二十六日、九十八年
      十二月二十六日屆滿，該公司已無庸負保固責任，被告不
      得再請求交付保固本票，主張同時履行抗辯不可採。
    ６兩造間備忘錄約定由該公司負擔應改善補正及未完成工項
      由被告自行發包委外施作完成之費用，故需俟被告委外施
      作完成並提出費用金額與該公司結算後，該公司始得確認
      工程尾款數額、行使工程款請求權，其前消滅時效期間尚
      未開始起算，該公司於九十九年一月七日催告被告結算，
      被告於同年月十二日覆函拒絕結算、支付工程款，故時效
      期間應自是日起算，該公司於同年月二十二日提起本件訴
      訟請求被告給付工程款，未逾二年之時效期間。
    ７就本票部分該公司已經提起確認本票債權不存在訴訟。
（四）證據：提出（原證一）承攬合約書、（原證二）估價單、
      （原證三）備忘錄、（原證四）原告99.01.07律師函、（
      原證五）被告99.01.12函、（原證六）工程預算書、（原
      證七至九）電子郵件列印、（原證十）臺北北門郵局第一
      九三三號存證信函暨掛號郵件收件回執、（原證十一）營
      造（後續）工程承攬合約書，並聲請訊問證人即前原告公
      司員工楊振峰。
二、被告部分
（一）聲明：原告之訴駁回，如受不利益判決，願供擔保請准免
      為假執行。
（二）被告則以：
    １原告既自承與該公司簽立備忘錄、坦認其中有應施作未施
      作部分及應改善補正部分，則原告並未全部完工，不得請
      求給付工程尾款，況兩造間承攬契約第七條第六項約定竣
      工後由該公司進行試車，驗收完成並經認證合格後方付清
      尾款，是驗收完成且經認證合格為支付工程尾款之要件，
      原告未完成工程、亦未經該公司驗收完成，該公司自無給
      付工程尾款之義務。九十六年十二月二十七日之備忘錄乃
      該公司多次催告未果而簽立，而依法該公司本得自行委請
      其他廠商施作，請求原告賠償，故備忘錄僅為法律規定之
      重申，僅能證明原告接受未完工之事實，難謂該公司已經
      驗收完成。
    ２又兩造間承攬契約第六條第二項約定完工期限為九十六年
      四月十五日特定期限前，並取得ＮＥＢＢ認證，縱該公司
      其他廠商承包之相關工程有延誤、影響原告進度，原告既
      未要求延長工期，顯見並無延長工期必要，實則原告於九
      十六年二月二十八日即進場施工，對照備忘錄所載未施作
      項目，土木工程是否完工並不影響原告施作之工程，該公
      司僅負有協力義務，不為協力並不構成債務不履行，僅生
      原告得否依據民法第五百零七條規定解除契約、請求損害
      賠償問題，原告並未為之，原告不得據以解免遲延之責，
      則原告自九十六年四月十六日起至同年十二月二十七日止
      共逾期二五六日，依承攬契約第六條第三項約定，每逾期
      一日應賠償以總價千分之三計算之懲罰性違約金，亦即原
      告應賠償一千一百二十八萬九千六百元之違約金，該公司
      自得據以抵銷對原告之工程款債務。原告於另案偵查中自
      承於九十六年五月十日進場施工，故至遲於九十六年五月
      十日土木工程已達可進場施作程度，原告仍未於契約約定
      之一個月又十日期間內完成工作，於九十六年十二月二十
      七日簽立備忘錄時猶有諸多工項未施作，以九十六年五月
      十日起至十二月二十七日止扣除一個月又十日計算，原告
      至少逾期一九０日。至民法第五百零四條之規定，係指定
      作人不得再依民法第五百零二條、第五百零三條之規定請
      求減少報酬、解除契約或損害賠償，不影響已獨立存在之
      違約金債權，該公司縱未保留，仍得主張違約金債務權並
      據以抵銷工程款債務，況原告迄至簽立備忘錄時仍未完成
      工作，自無所謂受領工作未保留。
    ３該公司就備忘錄所載應改善補正部分及未施作部分，自行
      發包委外施作完成，支出工程款二百九十五萬六千五百三
      十八元（詳如附表），就此工程款依備忘錄之約定由原告
      負擔，該公司亦得據以抵銷對原告之工程款債務。
    ４否認兩造合意追加「三樓一小時防火隔間板工程」、「三
      樓冷藏庫保溫板工程」、「三樓微生物隔間庫板工程」，
      本件原告為總價承攬，於締約前已就全部履約項目評估後
      計算成本、利潤及履約期間可能影響成本狀況，而向該公
      司報價，雙方各自負擔履約風險因素，除有非原契約範圍
      內之追加、變更事項或契約特別約定之調整報酬事由外，
      雙方日後均不能以契約範圍內應履行事項或費用有增減要
      求調整報酬。兩造間承攬契約第三條第三、四項約定工程
      包括完成無塵室新建工程所列全部工程所需材料、器具、
      工資、雜費、稅捐規費，原告已確認契約所附圖說、施工
      規範並無漏估項目、數量，如圖說中未經註明而為施工所
      必需或慣例上所應有，原告應照做不另加價，第五項約定
      因工程變更或更改材料所增減之金額，如低於工程總價百
      分之五即七十三萬五千元以下，雙方同意不追加減帳，故
      縱原告確有施作前述追加工程，且該等工程數量、項目非
      原契約範圍，原告既未要求該公司釋疑，應認原告已經有
      所評估、有施作義務，不得請求增加給付。該等工程實為
      為取得ＮＥＢＢ認證、配合應認證公司之要求而施作，雖
      未在契約文件、圖說中提及，但可合理推測在工程進行中
      將會發生，為工程所需要之工作所生風險，應由規劃設計
      之原告負擔。
    ５另兩造間承攬契約第七條第七項約定原告應於收受尾款同
      時開立工程總金額百分之二十之保固款本票，第十九條第
      一項約定工程驗收後由原告負責保固，保固期間自驗收完
      成取得認證證書之日起，冰水機保固二年，其餘設備保固
      一年，原告既未開立保固款本票，該公司自得行使同時履
      行抗辯權、拒絕給付工程尾款，不構成給付遲延。本件工
      程該公司並未驗收完成，保固期間無從起算，自亦難謂屆
      滿。
    ６縱認原告對該公司有工程尾款、追加工程款請求權存在，
      原告既主張該公司於九十六年十二月二十七日驗收完畢，
      則原告自是日起即可行使請求權，於九十八年十二月二十
      七日時效完成，原告竟遲至九十九年一月二十二日方提起
      本件訴訟，請求權已罹於時效消滅。至該公司得向原告請
      求負擔之費用，與原告得請求之工程款係屬二事，不影響
      請求權之行使及消滅時效之起算。
    ７該公司另執有原告所簽發、發票日為九十六年一月四日、
      到期日為九十六年四月三十日、面額四百四十一萬元、票
      據號碼ＣＴ0000000號、免除作成拒絕證書之本票
      一紙，對原告享有四百四十一萬元之票據債權及自九十八
      年二月二日起按週年利率百分之六計算之利息債權，該公
      司亦得據以抵銷對原告之工程款債務等語，資為抗辯。
（三）證據：提出（被證一）臺灣高雄地方法院檢察署檢察官九
      十八年度偵字第一０五一七號不起訴處分書、（被證二至
      八、十一、十二）統一發票、收據、（被證九、十）報價
      單、（被證十三）原告刑事補充告訴狀、（被證十四、十
      六、十七）廠商（來賓）進出廠登記表、（被證十五）臺
      灣高雄地方法院九十八年度司票字第八一一七號民事裁定
      暨確定證明書、（附件一）臺灣高雄地方法院九十九年度
      雄簡字第九號民事判決，並聲請函詢發包工程內容、金額
      ，及訊問證人即被告公司廠長晁岳坤。
三、原告主張之事實，業據提出承攬合約書、估價單、備忘錄、
    原告99.01.07律師函、被告99.01.12函、工程預算書、電子
    郵件列印、臺北北門郵局第一九三三號存證信函暨掛號郵件
    收件回執、營造（後續）工程承攬合約書，並引用證人楊振
    峰之證述為證，上開證據之真正，除楊振峰之證述外，並為
    被告所不爭執，應堪信為真實，但原告之請求均為被告否認
    。
    被告所辯亦據提出臺灣高雄地方法院檢察署檢察官九十八年
    度偵字第一０五一七號不起訴處分書、統一發票、收據、報
    價單、原告刑事補充告訴狀、廠商（來賓）進出廠登記表、
    臺灣高雄地方法院九十八年度司票字第八一一七號民事裁定
    暨確定證明書、臺灣高雄地方法院九十九年度雄簡字第九號
    民事判決，並引用廠商覆函及證人晁岳坤之證述為憑，該等
    證據之真正，除晁岳坤之證述外，亦為原告所不爭，亦堪信
    為真，但被告所辯均為原告否認。
四、茲分述如下：
（一）兩造不爭執之事實：
    １兩造於九十六年一月四日訂立（原證一）「無塵室新建工
      程」承攬合約書，並以（原證六）工程預算書為附件，約
      定由原告（乙方）以總價一千四百七十萬元承攬被告（甲
      方）位在桃園縣蘆竹鄉○○路○段一０八六號之無塵室新
      建工程。
      合約第三條「合約金額」約定：「‧‧‧本工程總價依
      工程圖說與預算書內所載之工程項目、內容以及認證。
      本工程係以總價方式承攬，包括完成『無塵室新建工程』
      所列全部工程所需之材料、器具、工資、雜費及各項稅捐
      與規費在內，合約簽訂後，乙方均不得因工資漲落、物價
      波動或匯率變動等因素，而要求任何增減及補貼本工程價
      款。乙方依本合約所附之圖說、施工規範，視為合約之
      一部分，已確認本工程所有內容及項目，並無漏估項目或
      數量，故不得以任何理由要求加計價款，如圖說中未經註
      明而為施工所必需，或慣例上所應有，乙方均須照做，不
      另加價。因工程變更或更改材料等因素，所增減之金額
      ，如低於本工程承攬總價百分之五（含）以下，甲乙雙方
      同意不予追加減帳」。
      第四條「工程範圍」約定：「‧‧‧施工範圍依本合約
      之圖說為據‧‧‧工程施工數量、規格、內容，依本合
      約所附之預算書為準」。
      第五條「圖說規定」約定：「乙方依據設計圖說配置施工
      ‧‧‧圖樣所未載明，或預算書所列未明，而為工程慣例
      所應存者，乙方應照作，不得藉任何理由推諉或要求加價
      ‧‧‧」。
      第六條「工程期限」約定：「‧‧‧完工期限：全部工
      程限於九十六年四月十五日特定期限前完工交付，並取得
      認證（NEBB），除遇天災地變等不可抗力之因素外，工程
      均不得延展或逾期。逾期責任：如為乙方因素而導致本
      工程延誤完工，乙方須自完工日起第八天起，每逾一日賠
      償懲罰性違約金，以本合約總價千分之三金額予甲方，甲
      方得自乙方未請領之工程款中逕行扣抵‧‧‧」。
      第七條「付款方式」約定：「‧‧‧本工程款計分四期
      給付‧‧‧第一期：簽訂合約後支付簽約金百分之三十，
      付款四百四十一萬元；第二期：貨至現場支付貨款百分之
      三十，付款四百四十一萬元；第三期：安裝完工支付工程
      款百分之三十，付款四百四十一萬元；第四期：完工驗收
      並取得認證（NEBB臺灣）支付尾款百分之十，一百四十七
      萬元。甲方付清訂金後，乙方須於九十六年三月五日前
      將本套設備送至工廠‧‧‧但若因現場建物尚未達到可施
      工程度時，完工日期得予順延‧‧‧全部竣工後，由甲
      方按規定進行試車，於驗收完成並經認證合格後付清尾款
      。乙方應於收受尾款之同時，由銀行開立工程總金額百
      分之二十公司本票之保固款予甲方‧‧‧甲方於保固期滿
      一年後，十日內無息退還乙方第一張保固票，俟保固期滿
      二年後，甲方再於十日內無息退還乙方第二張保固票‧‧
      ‧」。
      第八條「工程變更」約定：「甲方對本工程有變更計畫
      及增減工程數量之權，乙方需配合辦理‧‧‧甲方因工
      程變更而有數量或項目之增減者，其增減部分之工程費，
      依原訂之單價為準，如有新增之工程項目，應由雙方共同
      議定合理單價後，以書面附入本契約內為據，不另訂定合
      約‧‧‧工程期限倘因甲方工程變更而增減，甲方需依
      實際情形予以延長或縮短‧‧‧倘甲方因工程變更，以
      致乙方需廢棄已施作完成部分，或經甲方認可進場之合格
      材料，甲方需按原估單價計價予乙方‧‧‧」。
      第二十三條「合約附則」約定：「‧‧‧工程進行時，
      甲方提供電源‧‧‧於乙方至各機械設備連接完成時。
      甲方提供之工作條件：地坪整理完畢、屋頂結構完成、主
      機房及水塔場地、施工電源、所需相關土建工程完成。
      甲方提供一次側給電源‧‧‧甲方相關土木工程（可進
      場施工程度）須於九十六年三月五日前完成‧‧‧」。
    ２被告業已給付原告第一至三期款共一千三百二十三萬元。
    ３兩造於九十六年十二月二十七日訂立（原證三）備忘錄，
      略記載兩造間九十六年一月四日無塵室新建工程承攬契約
      有十九項原有工程應改善補正部分及十三項應施作而未施
      作部分（含無塵室ＮＥＢＢ認證），原告同意上開十九項
      原有工程應改善補正部分及十三項應施作而未施作部分由
      被告自行委外完工，並負擔所需之費用，由被告發包施作
      部分由被告自行負責，與原告無涉。
    ４原告於九十九年一月七日委託律師寄發（原證四）函文予
      被告，略載稱：「‧‧‧怡全公司尚未支付百分之十尾款
      一百四十七萬元及追加工程款四十四萬二千六百一十七元
      。依雙方九十六年十二月二十七日簽立之備忘錄，怡全公
      司應自行委外補正部分工程及完成部分應施作而未施作之
      工程，再與本公司結算上開工程款‧‧‧催告怡全公司於
      文到七日內提出其已依備忘錄補正、完成工程之項目、費
      用明細及憑證，並與本公司結算工程款‧‧‧」。
    ５被告於九十九年一月十二日寄發（原證五）函文予原告，
      略載稱：「主旨：本公司未積欠貴公司任何工程款‧‧‧
      說明：‧‧‧貴公司因遲延完工日期約二百餘日，合計懲
      罰性違約金一千餘萬元，顯已逾傳和公司保留支付之工程
      款一百八十萬元，經本公司抵銷後，本公司並未積欠貴公
      司任何工程款‧‧‧」。
    ６被告執有原告所簽發、發票日為九十六年一月四日、到期
      日為九十六年四月三十日、面額四百四十一萬元、票據號
      碼ＣＴ0000000號、免除作成拒絕證書之本票，經
      被告聲請就票面金額及自九十八年二月二日起按週年利率
      百分之六計算之利息部分許可強制執行，經法院於九十八
      年十二月二十二日裁定准許，該裁定於九十九年二月三日
      確定（參見被證十五臺灣高雄地方法院九十八年度司票字
      第八一一七號民事裁定暨確定證明書）。
      原告於九十九年間就前述本票對被告提起確認本票債權不
      存在之訴，經法院於一００年一月三十一日判決原告敗訴
      （參見附件一臺灣高雄地方法院九十九年度雄簡字第九號
      民事判決）。
（二）本件原告請求被告給付工程尾款一百四十七萬元及追加工
      程款四十四萬二千六百一十七元，被告則否認追加工程款
      債務，以工程尾款付款條件尚未成就，及以逾期違約金、
      備忘錄工程款債權、本票債權主張抵銷，以及主張時效抗
      辯，另為同時履行抗辯等語置辯，是本件首應審究者，厥
      為：原告對被告一百四十七萬元工程尾款債權之付款條件
      是否成就？被告是否對原告負有四十四萬二千六百一十七
      元之追加工程款債務？
    １兩造間「無塵室新建工程」承攬契約第七條「付款方式」
      第四點約定：「‧‧‧第四期：完工驗收並取得認證（Ｎ
      ＥＢＢ臺灣）支付尾款百分之十，一百四十七萬元」，且
      第十七條明定「完工驗收」之程序、標準、責任等，有（
      原證一）承攬合約書可考，並為兩造所不爭，前已述及，
      是原告對被告之一百四十七萬元工程尾款債權，自以完成
      契約所定工作、經約定完工驗收程序驗收合格、取得臺灣
      ＮＥＢＢ認證為條件。惟兩造復於九十六年十二月二十七
      日訂立備忘錄，就原告十九項原有工程應改善補正部分及
      十三項應施作而未施作部分（含無塵室ＮＥＢＢ認證），
      合意由被告自行發包委外施作完工，施作部分由被告自行
      負責、與原告無涉，原告僅需負擔施作所需費用，有（原
      證三）備忘錄可按，亦為兩造所不爭，前業提及，則原告
      自斯時起就本件工程已無庸並無從續為履行、施作，無踐
      行、達到、擔負合約第十七條「完工驗收」程序、標準、
      責任之可能，亦無取得臺灣ＮＥＢＢ認證之義務，應認兩
      造間「無塵室新建工程」承攬契約就原告工作範圍業經合
      意變更為原告已施作完成（含有瑕疵待改善補正）部分，
      且就已完成部分工作之瑕疵，原告無進行改善、補正之義
      務，僅嗣後被告如就原告未施作工項或已施作工作之改善
      修補自行發包委外施作後，應負擔該等施作費用，則原告
      之工作已於九十六年十二月二十七日全部完成並經被告驗
      收接管，一百四十七萬元工程尾款之付款條件已經於九十
      六年十二月二十七日成就，堪以認定。
    ２又為達臺灣ＮＥＢＢ認證之要求，原告曾於九十六年七月
      二十五日、八月十五日在「無塵室新建工程」現場施作完
      成「三樓一小時防火隔間板工程」、「三樓冷藏庫保溫板
      工程」、「三樓微生物隔間庫板工程」，其中「三樓一小
      時防火隔間板工程」係就原告已經施作完成之二級防火隔
      間板變更為一級防火隔間板，至「三樓冷藏庫保溫板工程
      」、「三樓微生物隔間庫板工程」則不在原合約設計圖說
      、預算書所載範圍內，此經原告陳明在卷，核與（原證二
      ）估價單所載及證人即前原告公司員工楊振峰、被告公司
      廠長晁岳坤證述情節相符（參見本院卷(一)第二四八、二四
      九頁、卷(二)第八頁筆錄）。
    兩造間工程合約第四條第三點約定工程施工數量、規格、
      內容依合約所附之預算書為準，第八條第一、二點約定被
      告有變更計畫及增減工程數量之權，因工程變更而有數量
      或項目之增減者，增減部分之工程費依原訂之單價為準，
      新增之工程項目，應由雙方共同議定合理單價，有（原證
      一）承攬合約書可稽，前業提及，是兩造間工程承攬契約
      第三條固載有「工程總價」、「本工程係以總價方式承攬
      」等字樣，惟僅係限制原告嗣後不得以工資漲落、物價波
      動、匯率變動等因素，或漏估項目或數量等原因，要求增
      加原圖說、預算書所載工程價款，並非限制被告嗣後變更
      、增減工程數量、材料、項目之權利，亦未令原告放棄就
      被告變更、增減工程數量、材料、項目之工程款債權，殆
      無疑義。
    而被告嗣後為達臺灣ＮＥＢＢ認證之要求，就原告已經施
      作完成之三樓二級防火隔間板，要求變更為一級（一小時
      ）防火隔間板，原告業已依指示於九十六年七月二十五日
      施作完畢，因而增加支出十九萬八千二百四十元（其中六
      十六平方公尺一小時防火隔間板稅前價十一萬八千八百元
      、一小時防火雙開門一組稅前價四萬元，工資稅前價三萬
      元），有（原證二）估價單可佐，依前揭約定，非不得請
      求被告增加給付；但該部分同屬合約第三條第五點所定「
      因更改材料所增加之金額」，依該點約定，是項金額既低
      於承攬總價百分之五即七十三萬五千元，雙方同意不辦理
      追加減帳，是就此部分原告所增加之費用支出，不得請求
      被告追加給付價款。
    兩造間工程承攬合約第八條第四點約定「倘甲方（即被告
      ）因工程變更，以致乙方（即原告）需廢棄已施作完成部
      分，或經甲方認可進場之合格材料，甲方需按原估單價計
      價予乙方」，係指原告如依原圖說、預算書就三樓購入或
      施作六十六平方公尺之二級防火隔間板及二級防火雙開門
      一組，該部分被告仍應按原估單價計價予原告，是就此部
      分原告所得請求者，為六十六平方公尺二級防火隔間板、
      二級防火雙開門一組及該部分工資按預算書所載之價額，
      併此敘明。
    被告嗣後為達臺灣ＮＥＢＢ認證之要求，要求增加原合約
      設計圖說、預算書以外之「三樓冷藏庫保溫板工程」、「
      三樓微生物隔間庫板工程」，迭經敘明，原告業依指示於
      九十六年八月十五日施作完畢，因而增加成本十六萬四千
      六百四十元（其中九十平方公尺庫板稅前價十三萬六千八
      百元，工資二萬元）、七萬九千七百三十七元（其中二十
      二平方公尺庫板稅前價三萬三千四百四十元、氣密雙開門
      一組稅前價三萬元、燈具一組稅前價二千五百元、高效率
      濾網風機一台稅前價一萬元），亦有（原證二）估價單足
      徵，而該部分並非合約第三條第五點所定雙方同意不辦理
      追加減帳者，蓋該點所稱「不辦理追加減帳」者，乃指原
      圖說、預算書已列載之工程項目，因項目刪除、數量增減
      或材料變更所生價款增減，並不含括新增工程項目，此由
      合約第三、八條文義互核比對即明，依首開約定，原告得
      請求被告議定合理單價後給付追加工程款，而原告業於九
      十九年一月七日請求被告給付追加工程款，並提出（原證
      二）估價單供參，被告則始終未就原告所提估價單之項目
      、數量、金額為具體指摘，應認原告此節主張為有理由，
      原告就「三樓冷藏庫保溫板工程」、「三樓微生物隔間庫
      板工程」分別得請求被告給付追加工程款十六萬四千六百
      四十元、七萬九千七百三十七元，合計二十四萬四千三百
      七十七元。
    ３綜上所述，本件原告對被告之一百四十七萬元工程尾款債
      權付款條件已經於九十六年十二月二十七日成就，原告就
      「三樓冷藏庫保溫板工程」、「三樓微生物隔間庫板工程
      」分別得另請求被告給付追加工程款十六萬四千六百四十
      元、七萬九千七百三十七元，至「三樓一小時防火隔間板
      工程」部分十九萬八千二百四十元屬合約第三條第五點所
      定不辦理追加減帳範圍，不得請求被告追加給付價款。
（三）按左列各款請求權，因二年間不行使而消滅：(七)技師、承
      攬人之報酬及其墊款；消滅時效，自請求權可行使時起算
      ；消滅時效，因左列事由而中斷：(一)請求；(二)承認；(三)起
      訴；時效完成後，債務人得拒絕給付，民法第一百二十七
      條第七款、第一百二十八條前段、第一百二十九條第一項
      、第一百四十四條第一項定有明文。
    １本件原告對被告之一百四十七萬元工程尾款債權付款條件
      已經於九十六年十二月二十七日成就，原告就九十六年八
      月十五日施作完畢之「三樓冷藏庫保溫板工程」、「三樓
      微生物隔間庫板工程」得另請求被告給付追加工程款十六
      萬四千六百四十元、七萬九千七百三十七元，此經本院審
      認如前，該等請求權性質均為承攬人之報酬請求權，此為
      兩造所不爭執，其中工程尾款債權付款條件於九十六年十
      二月二十七日成就，追加工程非唯於九十六年八月十五日
      已經施作完畢，且係為兩造間「無塵室新建工程」所為，
      而「無塵室新建工程」已經於九十六年十二月二十七日經
      兩造合意變更工作範圍為原告已施作部分，並確認原告就
      已施作部分工作之瑕疵無進行改善、補正之義務，皆已載
      明，則前述一百四十七萬元工程尾款請求權、二十四萬四
      千三百七十七元追加工程款請求權至遲於九十六年十二月
      二十七日均已得行使，消滅時效應自是日起算，計至九十
      八年十二月二十六日時效完成。
    ２原告遲至九十九年一月七日始委託律師寄發（原證四）函
      文予被告，請求被告給付，並於同年月二十二日始起訴請
      求，此觀本院卷附原告民事起訴狀上本院收狀戳即明，斯
      時請求權時效已經完成，無中斷時效之效果；此外，原告
      亦未能陳明並舉證於時效完成前有其他中斷時效之情事，
      或被告曾拋棄時效利益。
    ３至原告主張其就工程尾款及追加工程款請求權需俟被告委
      外施作完成並提出費用金額結算後，始得確認，應自九十
      九年一月二十二日起算云云，委無可採，蓋兩造間九十六
      年十二月二十七日備忘錄係確認兩造間「無塵室新建工程
      」承攬契約有十九項原有工程應改善補正部分及十三項應
      施作而未施作部分，原告同意上開十九項原有工程應改善
      補正部分及十三項應施作而未施作部分由被告自行發包委
      外施作，與原告無涉，僅所需費用由原告負擔，有（原證
      三）備忘錄可資參佐，並未以被告自行發包委外施作完畢
      、另行扣抵折算為給付工程尾款、追加工程款之要件，易
      言之，縱被告未就備忘錄所載項目自行發包委外施作，原
      告仍得請求工程尾款及追加工程款，僅嗣後被告就備忘錄
      所載項目自行發包委外施作支出費用，得請求原告負擔。
    ４原告對被告之一百四十七萬元工程尾款請求權、二十四萬
      四千三百七十七元追加工程款請求權既於九十八年十二月
      二十六日時效完成，被告以時效完成為由拒絕給付，自屬
      有據。
五、本件事證已臻明確，兩造其餘攻擊防禦方法及所提證據，於
    判決結果不生影響，爰不一一論列，併此敘明。
六、兩造間「無塵室新建工程」承攬契約一百四十七萬元工程尾
    款及十六萬四千六百四十元「三樓冷藏庫保溫板工程」追加
    工程款、七萬九千七百三十七元「三樓微生物隔間庫板工程
    」追加工程款，請求權業已罹於時效而消滅，十九萬八千二
    百四十元「三樓一小時防火隔間板工程」工程款，原告不得
    請求被告負擔，從而，原告依兩造間「無塵室新建工程」承
    攬契約請求被告給付一百四十七萬元工程尾款、四十四萬二
    千六百一十七元追加工程款，合計一百四十七萬零八百一十
    七元，及自起訴狀繕本送達被告之翌日起至清償日止，按週
    年利率百分之五計算之利息，洵屬無據，不應准許，其假執
    行之聲請亦失所附麗，爰併駁回之。
據上論結，本件原告之訴無理由，依民事訴訟法第七十八條，判
決如主文。
中    華    民    國   100    年    5     月    9     日
                    民事第一庭  法  官  洪文慧
上列正本核與原本無異。
如不服本判決，得於判決書送達之翌日起二十日內，以書狀敘述
理由，向本庭提起上訴，如委任律師提起上訴者，應一併繳納上
訴審裁判費。
中    華    民    國   100    年    5     月    9     日
                                書記官  林芝儀
附表：被告主張自行發包委外施作完成之工程詳目
┌─┬──────┬───────────────┬─────┬─────┐
│編│被告支出項目│       工  程   細  項        │   金額   │  備  註  │
│號│            │                              │（新台幣）│          │
├─┼──────┼───────────────┼─────┼─────┤
│一│改善前風量測│／                            │47,250元  │由原告墊支│
│  │試與性能計算│                              │          │（被證二）│
├─┼──────┼─┬─────────────┼─────┼─────┤
│二│原工程應改善│01│庫板上回風管拆除改為硬管  │723,250元 │（被證三）│
│  │補正部分    ├─┼─────────────┤          │          │
│  │            │02│空調箱開孔、接管          │          │          │
│  │            ├─┼─────────────┤          │          │
│  │            │03│空調箱加裝手動風門        │          │          │
│  │            ├─┼─────────────┼─────┼─────┤
│  │            │04│改裝變頻馬達              │577,500元 │（被證九、│
│  │            │  │                          │336,000元 │十）      │
│  │            ├─┼─────────────┼─────┼─────┤
│  │            │05│加裝變頻器                │142,800元 │（被證四）│
│  │            ├─┼─────────────┼─────┼─────┤
│  │            │06│變頻器固定配線之安裝      │均與細項01│（被證三）│
│  │            ├─┼─────────────┤併計      │          │
│  │            │07│空調箱線徑過熱更改為38mm2 │          │          │
│  │            ├─┼─────────────┤          │          │
│  │            │08│循環水幫浦及空調箱#3 線徑 │          │          │
│  │            │  │更換8mm2                  │          │          │
│  │            ├─┼─────────────┤          │          │
│  │            │09│空調箱加裝進、出水之水壓表│          │          │
│  │            │  │及水溫表                  │          │          │
│  │            ├─┼─────────────┤          │          │
│  │            │10│主機冷凝器加裝水壓表      │          │          │
│  │            ├─┼─────────────┤          │          │
│  │            │11│送風管路漏氣檢修          │          │          │
│  │            ├─┼─────────────┤          │          │
│  │            │12│照明燈具漏氣檢修          │          │          │
│  │            ├─┼─────────────┤          │          │
│  │            │13│HEPA濾網出風口外蓋安裝固定│          │          │
│  │            │  │（函清潔擦拭）「未施作」  │          │          │
│  │            ├─┼─────────────┼─────┼─────┤
│  │            │14│馬達及風鼓軸心聯軸器之安裝│與細項04併│（被證九、│
│  │            │  │調整工程                  │計        │十）      │
│  │            ├─┼─────────────┼─────┼─────┤
│  │            │15│大中小Damper之調整工程    │均與細項01│（被證三）│
│  │            ├─┼─────────────┤併計      │          │
│  │            │16│回風口改為可調適格柵施作與│          │          │
│  │            │  │調整                      │          │          │
│  │            ├─┼─────────────┤          │          │
│  │            │17│空調箱性能最適化調整      │          │          │
│  │            ├─┼─────────────┤          │          │
│  │            │18│微生物冰水控制閥更新      │          │          │
│  │            ├─┼─────────────┼─────┼─────┤
│  │            │19│上列各項工程所需之進場測試│          │          │
│  │            │  │施作                      │          │          │
├─┼──────┼─┼─────────────┼─────┼─────┤
│三│應施作而未施│01│無塵室內立板、包柱之插座與│68,255元  │（被證五）│
│  │作部分      │  │消防器材，配線、延伸等安裝│          │          │
│  │            │  │施作                      │          │          │
│  │            ├─┼─────────────┤          │          │
│  │            │02│無塵室內天花板消防探測器延│          │          │
│  │            │  │伸施作                    │          │          │
│  │            ├─┼─────────────┼─────┼─────┤
│  │            │03│無塵室機房之空調機施作    │183,000元 │（被證六）│
│  │            ├─┼─────────────┼─────┼─────┤
│  │            │04│無塵室夾層內AHU-1風量控制 │與編號二細│（被證九、│
│  │            │  │閘門之復原                │項04併計  │十）      │
│  │            ├─┼─────────────┼─────┼─────┤
│  │            │05│微生物、檢驗室走道外牆視窗│89,250元  │被證7     │
│  │            │  │三扇                      │          │          │
│  │            ├─┼─────────────┼─────┼─────┤
│  │            │06│空調箱、回風箱，以及出風箱│均與編號二│（被證三）│
│  │            │  │間之固定螺絲安裝施作      │細項01併計│          │
│  │            ├─┼─────────────┤          │          │
│  │            │07│壓差表安裝表座            │          │          │
│  │            ├─┼─────────────┤          │          │
│  │            │08│微生物檢驗室內部之正壓排氣│          │          │
│  │            │  │風門（洩壓閥）安裝施作    │          │          │
│  │            ├─┼─────────────┤          │          │
│  │            │09│微生物檢驗室外部格柵風口安│          │          │
│  │            │  │裝施作                    │          │          │
│  │            ├─┼─────────────┼─────┼─────┤
│  │            │10│本工程施工圖及竣工圖說    │均與編號二│（被證九、│
│  │            ├─┼─────────────┤細項04併計│十）      │
│  │            │11│本工程驗證前之室內清潔    │          │          │
│  │            ├─┼─────────────┤          │          │
│  │            │12│無塵室驗證（NEBB認證）    │          │          │
│  │            ├─┼───────┬─────┼─────┼─────┤
│  │            │13│其他修護、調整│三樓無塵室│與編號三細│（被證六）│
│  │            │  │與施作等      │空調改善配│項03併計  │          │
│  │            │  │              │管        │          │          │
│  │            │  │              ├─────┼─────┼─────┤
│  │            │  │              │三樓無塵室│94,500元  │（被證八）│
│  │            │  │              │之清潔維護│          │          │
│  │            │  │              ├─────┼─────┼─────┤
│  │            │  │              │回風口全部│與編號二細│（被證九、│
│  │            │  │              │加裝Damper│項04併計  │十）      │
├─┼──────┼─┴───────┴─────┼─────┼─────┤
│四│空調設備工程│／                            │441,683元 │（被證十一│
│  │－機器設備  │                              │          │）        │
├─┼──────┼───────────────┼─────┼─────┤
│五│空調設備工程│／                            │253,050元 │（被證十二│
│  │－中央監控工│                              │          │）        │
│  │程          │                              │          │          │
├─┴──────┼───────────────┴─────┴─────┤
│編號一至五總計  │                                           2,956,538元│
└────────┴───────────────────────────┘